【裁判字號】    97,簡上,1096
【裁判日期】    980512
【裁判案由】    詐欺
【裁判全文】
臺灣高雄地方法院刑事判決            97年度簡上字第1096號
上  訴  人
即  被  告  甲○○
上列上訴人因詐欺案件，不服民國97年10月31日本院高雄簡易庭
97年度審簡字第5866號第一審刑事簡易判決（檢察官聲請簡易處
刑案號：臺灣高雄地方法院檢察署97年度偵字第23918 號），提
起上訴，本院管轄之第二審合議庭認不得以簡易判決處刑，改依
通常程序審理，自為第一審判決如下：
    主  文
原判決撤銷。
甲○○無罪。
    理  由
一、公訴意旨略以：被告甲○○明知藉由取得人頭帳戶，要求被
    害人依指示匯款至該人頭帳戶以避免追查，為目前詐欺集團
    遂行詐欺取財犯罪之重要環節，雖因此預見交付金融帳戶予
    不熟識之他人使用，將可幫助詐欺集團成員於著手詐欺犯行
    後，持之要求被害人匯款入帳而作為詐欺取財犯罪之工具使
    用，竟未違其本意，仍基於幫助詐欺取財之犯意，於民國97
    年6 月上旬某時，將其於同年4 月14日在玉山銀行高雄分行
    所申設之0000000000000000000 號帳戶（下稱系爭帳戶）存
    摺、提款卡，以不詳之代價，在高雄市左營區○○○路麥當
    勞，交予某真實姓名年籍不詳之「王姓」成年人，並告知密
    碼，藉此幫助該人所屬之詐欺集團遂行詐欺犯行，嗣該詐欺
    集團果意圖為自己不法之所有，於97年6 月19日晚間7 時許
    ，由集團中自稱為雅虎奇摩賣家之某成年女子，撥打電話至
    台中市○區○○路與羅雅億聯繫，佯稱先前購物誤按分期付
    款，要求羅雅億至自動櫃員機操作取消，致羅雅億陷於錯誤
    ，依其指示赴台中市○○街郵局自動櫃員機操作，旋其帳戶
    內之25,515元存款即遭轉入系爭帳戶，因認被告涉犯刑法第
    30條第1 項、第339 條第1 項之幫助詐欺取財罪嫌等語。
二、按被告以外之人於審判外之言詞或書面陳述，除法律有規定
    者外，依刑事訴訟法第159 條第1 項之規定，雖不得作為證
    據，但依同法第159 條之5 規定，經當事人於審判程序同意
    作為證據，法院審酌該言詞陳述或書面陳述作成時之情況，
    認為適當者，仍得作為證據，且如當事人、代理人或辯護人
    於法院調查證據時，知有上開不得為證據之情形，而未於言
    詞辯論終結前聲明異議者，視為有前項之同意。而本件關於
    證人丙○○於警詢中所為之陳述，被告於本院行準備程序時
    ，明確表示對於證據能力無意見（詳本院卷第224 頁），且
    被告亦未於本院審理過程中聲明異議，本院審酌上開陳述作
    成時之情況均屬正常，且與本案相關之待證事實具有關連性
    ，因認上開證據均具有證據能力。
三、按犯罪事實應依證據認定之，無證據不得認定其犯罪事實；
    不能證明被告犯罪者，應諭知無罪之判決，刑事訴訟法第
    154 條第2 項、第301 條第1 項分別定有明文；另所謂認定
    犯罪事實之證據，無論其為直接或間接證據，均須達於通常
    一般人均不致有所懷疑，而得確信其為真實之程度，始得據
    為有罪之認定，若其關於被告是否犯罪之證明未能達此程度
    ，而有合理性懷疑之存在，致使無法形成有罪之確信，根據
    「罪證有疑、利於被告」之證據法則，即不得遽為不利被告
    之認定，此亦有最高法院29年上字第3105號、40年台上字第
    86號、76年台上字第4986號判例意旨可資參照。又刑法關於
    犯罪之故意，係採希望主義，不但直接故意，須犯人對於構
    成犯罪之事實具備明知及有意使其發生之兩個要件，即間接
    故意，亦須犯人對於構成犯罪之事實預見其發生，且其發生
    不違背犯人本意始成立，若對於構成犯罪之事實，雖預見其
    能發生，而在犯人主觀上確信其不致發生者，仍應以過失論
    ，此亦有最高法院22年上字第4229號判例意旨可資參照。從
    而行為人對於構成犯罪之事實，雖預見其能發生，然就其發
    生不違背行為人本意之證明，如未能達使通常一般人均不致
    有懷疑，可確信其為真實之程度，而仍有合理性懷疑之存在
    ，即難認行為人對於構成犯罪事實之發生，存有間接故意，
    自不成立犯罪之故意。
四、訊據上訴人即被告甲○○雖自承將系爭帳戶之存摺、提款卡
    交付他人並告知提款密碼，然堅決否認有幫助詐欺之故意，
    辯稱伊見自由時報之徵人廣告，應徵DVD 外送員工作，因徵
    人者表示其等之運作模式為外送員將收取之貨款，扣除每日
    薪水1,000 元後直接存入金融帳戶，其等再以提款卡領取扣
    除薪水後所剩餘貨款，因而要求應徵者需提供1 本人之金融
    帳戶，供存提貨款使用，除將存摺、提款卡交付外，並需告
    知密碼，存摺在照會金融機構後，上班時將予交還，提款卡
    則需交付其等作為提領貨款使用，伊起初雖懷疑提供存摺、
    提款卡及告知密碼之合理性，然經徵人者多次聯繫說明，且
    表明非詐欺集團，即信以為真，依約在高雄市楠梓區○○○
    路麥當勞，將系爭帳戶之存摺、提款卡交付徵人者之人員，
    並告知提款密碼，嗣在約定應聯絡並帶往公司時，徵人者未
    依約聯絡，且依以往聯絡號碼撥打電話已無法有效聯絡，始
    知受騙，遂將系爭帳戶辦理掛失，伊係因找工作受騙而交付
    存摺、提款卡並告知密碼，非有意幫助詐騙集團詐騙等語。
    而公訴意旨認被告涉有幫助詐欺取財罪嫌，無非以丙○○之
    證述、內政部警政署反詐騙案件紀錄表、中華郵政公司自動
    櫃員機儲戶交易明細表、系爭帳戶申設資料及存戶交易明細
    表、被告自承將系爭帳戶之存摺、提款卡交付至今不知年籍
    、聯絡方式之「王姓」陌生人，並告知密碼，及被告高中畢
    業，可預見轉讓金融帳戶予不熟識之陌生人使用，可幫助其
    所屬犯罪集團於著手詐欺後要求被害人匯款入帳作為犯罪工
    具使用之事實，為主要之依據。經查：
  (一)證人丙○○係被犯罪集團成員施以公訴意旨所述之詐術，致
    陷於錯誤，而操作動櫃員機，將其帳戶內之25,515元存款轉
    入系爭帳戶之事實，業經其於警詢時證述綦詳（詳警卷第4
    頁至第5 頁），並有系爭帳戶之存戶交易明細表、中華郵政
    公司自動櫃員機儲戶交易明細表、內政部警政署反詐騙案件
    紀錄表各1 份附卷可稽（詳警卷第10頁、第14頁、第17頁）
    ，是系爭帳戶被詐騙集團使用，作為對他人詐欺犯罪工具之
    事實，應可認定。然上開證據僅可證明系爭帳戶被詐騙集團
    用為詐欺犯罪之工具，尚無法證明被告有幫助詐欺之故意。
  (二)按金融存款帳戶攸關個人財產權益，專屬性甚高，除非與本
    人有親密或信任關係者，難認有隨意交付存摺、提款卡並告
    知密碼之可能，而藉由取得人頭帳戶，詐使被害人依指示匯
    款入人頭帳以避免追查，為目前詐欺集團常使用之詐騙方法
    ，且該詐騙方法為平面及電子媒體所經常揭露，而被告為高
    中畢業（詳警卷第1 頁教育程度欄所載），具一定學識，又
    歷經餐飲業、電話公司行銷業務，並曾兼職發廣告單之工作
    歷練，業據被告於本院陳明在卷，（詳本院卷第212 頁筆錄
    ），有一定社會經驗，對上開詐騙手法自無不知之理，參之
    被告自承本件應徵時，對於需交付系爭帳戶存摺、提款卡並
    告知密碼曾有懷疑，且曾詢問對方是否詐欺集團，是提供本
    件系爭帳戶之存摺、提款卡並告知密碼，有可能被詐欺集團
    使用為詐騙工具，為被告所知悉，亦可認定。然上開事證僅
    可證明被告對提供系爭帳戶存摺、提款卡並告知密碼，可能
    被詐欺集團用為詐欺犯罪之工具之情，確有知悉，尚無法證
    明被告有幫助詐欺之直接故意，亦無法證明上開被利用為詐
    欺工具之事實不違背被告之本意。
  (三)系爭帳戶於97年4 月14日申請設立，97年4 月15日、同年5
    月15日2 度存入薪資數千元，存入後不久，該薪資即被提領
    ，故自97年5 月16日提領後，系爭帳戶之餘額僅34元，且除
    前述存提款外，自申設後至97年6 月19日前，該帳戶均無其
    他存提款紀錄，此有玉山銀行高雄分行函及所附之系爭帳戶
    開戶資料、存戶交易明細表附卷可稽（詳警卷第6 頁至第13
    頁），本件丙○○被騙轉帳之97年6 月19日前1 個月，系爭
    帳戶雖未有存提款或其他使用之情形，然以該帳戶申設後翌
    日即有薪資存入之情形，顯見該帳戶係為薪資轉入而申請設
    立，尚難逕認係為出售而申設。
  (四)被告就其因應徵工作而提供系爭帳戶存摺、提款卡並告知密
    碼之所辯，已提出97年6 月16日至19日之自由時報節本4 份
    、本人申請持用之0000000000號行動電話之補印明細帳單節
    本1 份為證，而該自由時報連續多日均刊載如下之徵人廣告
    「【徵】DVD 外務員‧薪優‧備機車‧0000000000（下稱報
    載應徵電話）‧王專員」（下稱報載廣告），此有自由時報
    節本附卷可稽（詳本院卷第59頁至第64頁），且被告確曾以
    本人申請持用之0000000000號行動電話，自97年6 月18日下
    午4 時11分40秒起至同年月19日中午11時57分42秒止，撥打
    報載應徵電話3 次，此有亞太電信高雄三多直營店所列印之
    上開行動電話明細帳單節本1 份附卷可據（詳本院卷第220
    頁至第224 頁），另參被告在本件行準備程序前，尚不知如
    何提出有利於己之證據，係經準備程序闡明後始積極找尋刊
    登報載廣告之自由時報，並向亞太電信高雄三多直營店申請
    補發行動電話明細帳單，此有其上訴狀在卷可考（詳本院卷
    第52頁），並經本院審閱全卷核認無訛，是本件被告以行動
    電話與報載應徵電話之聯繫，顯非為脫卸本件罪責所為，足
    見在本件丙○○被騙之97年6 月19日前，被告確因應徵工作
    而與刊登報載廣告者以電話聯繫。又依證人乙○○證稱略以
    ：伊從事快遞工作，因貨量越來越少，看報紙找兼差送貨工
    作，於97年6 、7 月份，被詐騙集團利用去收銀行存摺、提
    款卡、身分證、駕駛執照等並曾負責幫詐騙集團接電話，依
    指示向詢問者說明，工作性質為外送DVD ，送1 片DVD 報酬
    10元，如詢問者有意應徵，即告知需提供金融帳戶之存摺、
    提款卡等，以便收取貨款後，將貨款存入提供之金融帳戶中
    ，由老闆直接以提款卡提領扣除薪水之貨款等語（詳本院卷
    第204 頁至第207 頁），足見本件丙○○被騙之97年6 月19
    日前後，確有詐騙集團刊登徵求DVD 外送員之求職廣告，詐
    騙應徵者提供金融帳戶之存摺、提款卡及密碼。再者，被告
    確於本件丙○○被騙5 日後之97年6 月24日，以電話語音方
    式辦理系爭帳戶之存摺掛失手續，此亦有玉山銀行高雄分行
    函及所附客戶信用查詢資料附卷可按（詳本院卷第44頁至第
    45頁）。從而，被告所為見報載廣告聯繫求職，因而提供系
    爭帳戶之存摺、提款卡及密碼，供查詢金融信用，及作為上
    班後存提貨款使用之所辯，即難遽認有何不實。
  (五)以現今經濟活動之多樣性及推陳佈新之瞬息萬變，尚難苛求
    每人均應對各式經濟活動有一定之瞭解，則遇有事先曾察覺
    可能受騙，因無法完全洞悉詐騙手法，最終仍不免被騙，並
    致他人亦受侵害之情形，即因受騙者主觀上可能係誤信，非
    必他人之受侵害不違其本意而已容認，則自難逕認被害者有
    幫助侵害之間接故意。本件被告事先雖曾懷疑應徵工作提供
    存摺、提款卡及告知密碼之合理性，然如上所述，最終仍可
    能因徵人者之說服，誤信係現行較新之經濟活動方式，而公
    訴意旨對本件被告係容認詐騙集團藉系爭帳戶詐騙，而非誤
    信為現行之經濟活動方式一節，並未提出具體證據加以證明
    ，且本院亦查無其他證據可資佐證，依上所述，自難逕認被
    告有本件幫助詐欺之間接故意。
  (六)綜上所述，證人丙○○之證述、報案紀錄、匯款及系爭帳戶
    交易明細等，僅可證明系爭帳戶被詐騙集團使用作為詐欺犯
    罪工具，又被告自承交付存摺、提款卡並告知密碼，及提供
    上開金融資料予他人可能被用為詐騙工具使用之經驗法則，
    僅可證明被告知悉系爭帳戶資料可能被用為詐欺犯罪之工具
    ，然尚無法證明系爭帳戶被用為詐欺工具之事實不違背被告
    之本意而為其所容認。而系爭帳戶係因薪資轉入所需而由被
    告申請設立，非僅為出售供詐騙所用而申設，且被告係因求
    職應徵所需，而提供系爭帳戶之存摺、提款卡及密碼，供查
    詢金融信用及作為上班後存提貨款使用，則公訴意旨認被告
    係為取得不詳代價而交付他人使用，自有不合。且被告事先
    雖懷疑應徵工作提供存摺、提款卡及告知密碼之合理性，然
    尚難使一般人確信丙○○之被騙受侵害不違被告本意而為其
    所容認，從而自難認被告有幫助詐欺取財之故意，被告犯罪
    當屬不能證明，被告執此指摘原審判決不當，求予廢棄改判
    ，為有理由，應由本院將原判決撤銷，改為諭知被告無罪之
    判決。
五、另按法院得為簡易判決處刑者，以所科之刑係宣告緩刑、得
    易科罰金之有期徒刑及拘役或罰金為限；於檢察官聲請以簡
    易判決處刑之案件，經法院認應為無罪判決之諭知者，應適
    用通常程序審判之，刑事訴訟法第449 條第3 項、第451 條
    之1 第4 項但書第3 款、第452 條分別規定甚明。又地方法
    院簡易庭對被告為簡易判決處刑後，經提起上訴，而地方法
    院合議庭認應為無罪判決之諭知者，依同法第455 條之1第3
    項準用第369 條第2 項之規定意旨，應由該地方法院合議庭
    撤銷簡易庭之判決，改依第一審通常程序審判，其所為判決
    ，應屬於第一審判決，檢察官仍得依通常上訴程序上訴於管
    轄第二審之高等法院，此有最高法院91年度台非字第21號判
    例可資參照。本件聲請簡易判決處刑意旨，經本院審理後既
    認應為被告無罪之諭知，依上開說明，除撤銷原判決外，並
    應逕行改依通常程序審理，自為第一審判決，檢察官如有不
    服，仍得於法定上訴期間內，向管轄之第二審法院提起上訴
    ，附此敘明。
據上論斷，應依刑事訴訟法第455 條之1 第1 項、第3 項、第45
2 條、第369 條第1 項前段、第364 條、第301 條第1 項，判決
如主文。
本案經檢察官游淑玟到庭執行職務。
中    華    民    國    98    年    5     月    12    日
                刑事第六庭審判長法  官  李璧君
                                法  官  曾鈴
                                法  官  鄭峻明
以上正本證明與原本無異。
如不服本判決應於收受判決後10日內向本院提出上訴書狀，並應
敘述具體理由。其未敘述上訴理由者，應於上訴期間屆滿後20日
內向本院補提理由書(均須按他造當事人之人數附繕本)「切勿逕
送上級法院」。
中    華    民    國    98    年    5     月    12    日
                                書記官  吳韻芳


司法院資訊處製作；財團法人民間司法改革基金會備份。
